臺灣高雄地方法院民事判決　　　　　　　99年度訴字第1179號
原　　　告　楊黃愛惠
訴訟代理人　黃金龍律師
被　　　告　楊晟宗
訴訟代理人　李慶榮律師
　　　　　　孫守濂律師
　　　　　　許泓琮律師
上列當事人間請求所有權移轉登記事件，本院於民國100 年3 月
17日言詞辯論終結，判決如下：
    主      文
被告應將門牌號碼高雄市前金區○○○路40之1 號房屋所有權移
轉登記予原告。
訴訟費用由被告負擔。
    事實及理由
一、原告主張：原告於民國61、62年間於訴外人即其配偶楊超雄
    所有坐落高雄市○○區○○段240 地號土地上（下稱文東段
    240 地號土地），出資興建同段建號1387即門牌號碼高雄市
    前金區○○○路10之1 號房屋（下稱系爭建物），嗣為避稅
    乃於62年2 月9 日將系爭建物借名登記予被告名下（下稱系
    爭借名契約）。惟被告自67年間因結婚離家，即未與原告同
    住，原告及楊超雄即由訴外人即被告之弟楊晏尚負責扶養，
    並同住於系爭建物迄今，被告自楊超雄於81年7 月11日死亡
    後，即對原告不聞不問，原告乃訴請終止兩造間系爭借名契
    約，並以訴狀繕本送達為終止意思表示。為此，爰類推適用
    委任終止後之法律關係或民法第179 條規定，請求本院擇一
    判決等語。並聲明：被告應將系爭建物移轉登記予原告。
二、被告則以：系爭建物為楊超雄於61年間提供土地與建商合建
    ，資金由建商所出，並非原告所建，合建完成後，楊超雄將
    所分得包括系爭建物在內之3 棟房屋分別贈與3 名子女所有
    ，兩造間並無借名登記存在。被告與楊晏尚約定以系爭建物
    租金孳息作為扶養原告所需，並無未盡扶養之事。至於被告
    於本院98年度訴字第1923號民事事件審理中，雖對於原告以
    證人身分所為證述系爭建物為借名登記等內容，固陳述均屬
    事實，惟因原告係屬長輩，且已年邁，不願於法庭上與其爭
    辯等語，資為抗辯。並聲明：原告之訴駁回。
三、兩造不爭執之事項：
  (一)原告與楊超雄婚後育有被告、楊純和及楊晏尚。
  (二)系爭建物坐落之高雄市○○區○○段240 地號土地（重測前
    原地號過田子段286 之45）為楊超雄所有，系爭土地與建商
    合建，除興建同段1387建號即門牌號碼高雄市○○○ 路40之
    1 號即系爭建物外，尚包括門牌號碼高雄市○○街182 號（
    登記為楊純和所有）、青年2 路40號（登記為楊晏尚所有）
    ，系爭建物於62年2 月9 日第一次登記為被告所有。
  (三)楊超雄自60年4 月12日起至63年3 月18日止，在臺灣生產教
    育實驗所接受思想感化教育。
  (四)高雄市○○街182 號房屋於64年1 月間出售予訴外人呂文百
    。
  (五)被告於67年間因結婚離家發展，迄未與原告及楊超雄同住，
    系爭建物現由原告居住使用中。
  (六)楊超雄於75年為借款人向高雄第十信用合作社借款，並以系
    爭建物設定最高限額抵押權250 萬元，該款項已由楊超雄於
    生前償還。
  (七)楊超雄於81年7 月11日死亡，系爭土地於83年11月1 日以繼
    承為原因，登記為被告及訴外人楊純和、楊晏尚等人公同共
    有。
四、本件之爭點：
  (一)原告是否為系爭建物之真正所有權人？系爭建物之興建，究
    係由原告出資興建？抑或由楊超雄出資興建？系爭建物是否
    為楊超雄所贈與？抑或由原告借名登記予被告？
  (二)原告類推適用委任關係終止後之法律關係或民法第179 條規
    定，請求被告將系爭建物所有權移轉登記予原告，有無理由
    ？
五、本院之判斷：
  (一)原告是否為系爭建物之真正所有權人？系爭建物之興建，究
    係由原告出資興建，抑或由楊超雄出資興建？系爭建物是否
    為楊超雄所贈與？抑或由原告借名登記予被告？
  1.按借名登記契約，係指當事人約定，一方（借名者）經他方
    （出名者）同意，而就屬於一方現在或將來之財產，以他方
    之名義，登記為所有人或其他權利人。亦即借名人僅係借用
    出名者之名義，但無使出名者終局取得所有權或其他權利之
    意思。而贈與契約則係贈與人欲使受贈人終局取得標的財產
    之權利，而非僅借用受贈人之名義登記為標的財產之權利人
    。又現金社會雖常有由父母出資，而以其子女之名義置產之
    情形，惟其間之基礎法律關係仍有不同，此時自應探尋父母
    之真意究為贈與該等財產予特定子女，亦或僅係將財產借名
    登記於子女名下，核先敘明。
  2.次按當事人在他案件之陳述，縱使與他造主張之事實相符，
    僅可資為法院依據自由心證認定事實之資料，要不得視為本
    案之自認，固有最高法院19年上字第437 號、28年上字第21
    71號等判例意旨參照。惟當事人就該系爭事實倘另案曾為合
    法之自認，非別有確切可信之反對憑證，法院自可援為本案
    認定事實之根據，亦據最高法院20年上字第724 號判例、78
    年度台上字第540 號判決揭櫫明確。
  3.依卷附高雄市政府工務局99年8 月13日高市工務建字第0990
    033778號函附系爭建物起造人資料（院卷第85頁至第94頁）
    及建物登記謄本（院卷第62頁）顯示，楊超雄固於61年1 月
    30 日 提供其所有文東段240 地號土地（原地號為過田子段
    286 之45）予建商合建房屋，並同意被告使用該土地興建系
    爭建物，被告於61年3 月2 日以系爭建物之起造人身分申請
    建築使用執照，並於62年2 月9 日以第一次登記為原因登記
    為被告所有。然查，楊超雄自60年4 月12日起至63年3 月18
    日止，均在台灣生產教育實驗所（即土城看守所）接受思想
    感化教育，有戶籍謄本（院卷第6 頁）及國防部後備司令部
    督察室99年12月21日國後督法字第0990001588號函附楊超雄
    案卡暨銷毀清冊影本附卷可憑（院卷第202 頁至第203 頁）
    ，亦為兩造所不爭執，本諸事理，楊超雄於彼時既在監接受
    思想改造，絕無可能於61年1 月30日於前開土地使用同意書
    上簽名，進出資興建系爭建物，甚於系爭建物建築完成後，
    以贈與之意，將系爭建物贈予被告之理？矧以，被告於本院
    99 年11 月16日言詞辯論期日亦自承伊並不清楚系爭房屋興
    建情況，因彼時伊正在服兵役，前開高雄市政府工務局回函
    關於伊簽名部分，均非伊本人所為，係於系爭建物登記完畢
    後，始知悉伊登記為起造人等語明確（院卷第181 頁至第
    182 頁），是依前情，難認系爭建物係由楊超雄出資所興建
    ，且楊超雄、被告於系爭建物申請建築至登記為被告所有為
    止，就系爭建物於事實上及法律上，均無法達成贈與合意甚
    明，被告主張系爭建物係楊超雄於61年間與建商合建，且於
    合建完成後，將之贈與，登記為其所有云云，均無可採。
  4.次查，文東段240 地號土地其上除興建系爭建物外，尚有高
    雄市○○街182 號及青年2 路40號等建物，其中仁德街182
    號建物登記為楊純和所有，另青年2 路40號建物則登記為楊
    晏尚所有，其登記日期與系爭建物登記日期均相同，仁德街
    182 號建物嗣於64年1 月間出售予訴外人呂文百等情，亦有
    建築改良物登記簿在卷可稽（院卷第15 2頁至第160 頁）。
    包括系爭建物所在內之仁德街182 號、青年2 路40號等建物
    之興建事宜，均由原告所獨自處理一情，亦為被告所不爭執
    （院卷第182 頁）。系爭建物、仁德街182 號及青年2 路40
    號等建物所以登記予被告、楊純和及楊晏尚之名下，僅係原
    告借用被告、楊純和及楊晏尚等人之名義，並非基於贈與之
    意一節，除經原告於本院98年度訴字第1923號民事事件審理
    中，於99年1 月5 日言詞辯論期日以證人身分到庭供稱：「
    建築師跟我說房子不能用地主即我先生的名字，要用別人的
    名字來登記，這樣子才能節省稅金，當時他們三個兄弟姊妹
    （指被告、楊純和及楊晏尚）都還在讀書及當兵，他們三個
    當時都很乖都很孝順，所以我當時想說要借別人的名字不如
    就借他們三個兄弟姊妹的名字就好，所以我才借用他們三個
    兄弟姊妹的名字來登記，才把三棟房子分別登記在他們名下
    ，我並不是要贈與給他們，我登記給我女兒是在仁德街但是
    幾號我忘記了，當時是因為我們家缺錢用，所以是由我先生
    楊超雄把它賣掉，不是我女兒賣掉的，那時我女兒還沒有出
    嫁還沒有成家，因為房子都是我的‧‧‧」等語明確，被告
    亦當庭所自承原告所為前開證述均屬事實，有前開筆錄附卷
    足證（院卷第9 頁至第13頁），雖被告於本件主張因原告係
    屬長輩，且已年邁，不願於法庭上與原告爭辯，其於他案所
    為之自認，於本件不生自認效果云云，惟揆諸前揭實務見解
    ，雖認被告於本院他民事事件中所為自認，不得視為本件自
    認，惟非別有確切可信之反對憑證，本院自可援為本件認定
    事實之根據，依前已述，既認楊超雄於系爭建物興建至完成
    期間，均因案入監服刑，斷無可能簽立使用土地使用同意書
    ，該土地使用同意書應非楊超雄本人所親為，應由他人代為
    ，進認被告當時正服役，自無可能就系爭建物與楊超雄達成
    贈與合意已明；再被告已自承無法舉證證明楊超雄於前揭接
    受思想感化教育期間，有向其表明贈與系爭房屋之意（院卷
    第181 頁），顯見被告登記為系爭建物之所有權人，自非基
    於贈與而來甚明。繼此，包括系爭建物在內之前開3 建物之
    興建相關處理既由原告處理，則登記之事宜自由原告所決定
    ，當可認定；此情亦據證人即楊純和配偶莊公榮於本院100
    年1 月18日言詞辯論期日當庭結稱：「提供土地給建商蓋，
    但建商蓋一半就跑了，當時建商蓋6 間房子連棟的，我知道
    是楊家提供土地，但土地是何人的名字我不清楚，當時我與
    楊純和還沒有結婚，是任職於原告楊黃愛惠公司，蓋房子時
    楊超雄就已經在做思想改造的訓練，所以蓋房子的事情都是
    原告處理的。」、「當時蓋到一半建商就跑了，所以原告有
    去借錢，拿錢出來繼續蓋這些房子‧‧‧」、「房子一間登
    記楊純和，一間登記被告楊晟宗、一間登記證人楊晏尚，登
    記他們三人的名義是為了節稅，是楊純和在結婚時告訴我的
    ，登記楊純和的房子在我們結婚前就賣掉了。」「（被告結
    婚時，原告有無為任何贈與財產及行為表示？）沒有。」、
    「（被告結婚時，有無聽聞原告與楊超雄和陳榮川、陳炎輝
    談及任何房子與財產的事情？）沒有，楊家都是父母（原告
    、楊超雄）在作主，因為原告都有受過高等教育，所以都是
    他們在作主。」等語綦詳（院卷第225 頁至第231 頁），核
    與證人楊晏尚所供證：「（知否高雄市○○區○○段240 地
    號土地為何人所有？）楊超雄的。」、「（知否前開土地與
    建商合建相關事宜？係由何人負責合建資金？）知道，當時
    我未滿二十歲，那時楊超雄就已經去思想改造訓練，所以由
    原告在處理，因為楊超雄被關所以無法處理，合建資金及蓋
    房子的相關事情我不清楚。」、「（系爭土地所合建分得之
    建物門牌號碼為何？登記情形為何？）高雄市○○○ 路40號
    是登記我名下、40之1 登記被告楊晟宗名下、高雄市○○街
    登記楊純和名下‧‧‧」、「（何以登記前開三人名下？）
    原告當時有跟我說是要減少稅金所以登記我們名下，我不插
    手財務的事情，都是父母作主‧‧‧」、「（被告結婚時，
    有無聽楊超雄、原告與陳炎輝、陳榮川說，系爭房子是要贈
    與給被告？）沒有。」等語相符（院卷第231 頁至第236 頁
    ），雖證人楊晏尚以被告未分擔對原告扶養義務為由，訴請
    被告返還不當得利（即本院98年度1923號民事事件），然本
    院審酌證人楊晏尚於經本院諭知證人相關具結義務權利後，
    仍願具結為證；另證人莊公榮雖身為兩造姻親，惟未見被告
    主張與該證人有何嫌隙怨恨存在，且該證人亦經本院為證人
    相關具結義務權利諭知後，亦願具結為證（院卷第226 頁、
    第231 頁），是認其等應無甘冒偽證罪，而為虛偽不實之證
    述，渠等證言自可採信，是依該證人所言，益證系爭建物登
    記予被告之名下，乃源於原告之意，原告既以他案審理中，
    以證人身分到庭證述登記原因係為借名，復為被告當庭所自
    認，於此自應由被告提出其他確切反證，推翻前開證據之證
    明力，被告既無法舉證證明，本院參酌前開諸情，當認系爭
    建物係由原告出資興建，並由原告以借名為登記原因，登記
    予被告。
  5.被告嗣改主張系爭建物係由楊超雄於64年或67年間，因被告
    結婚，故贈與予被告云云，惟暫不論被告此一主張是否可採
    ，益認被告、楊超雄確實未於系爭建物興建完成即62年2 月
    9 日為第一次登記時，存有贈與合意甚明。復此，被告此一
    主張亦為原告所否認，被告就此無法舉證以實其說，被告此
    一主張即無可取。
  6.復查，被告於67年間因結婚離家發展，迄未與原告及楊超雄
    同住，系爭建物即由原告、楊超雄所居住使用，楊超雄並於
    75年間自任借款人，由被告擔任設定人，提供系爭建物設定
    最高限額抵押權250 萬元予高雄第十信用合作社以為借款，
    嗣該款項已由楊超雄還清，除為兩造所不爭執外，亦有系爭
    建物之建築改良物登記簿及異動索引資料附卷可參（院卷第
    15 9頁至第160 頁），再系爭建物自登記予被告迄今，被告
    均未負擔該建物之相關稅捐，亦為被告所不爭執（院卷第
    183 頁），足認系爭建物自建造完成起之管理、使用、處分
    ，由楊超雄或由原告為之，被告未為任何管理或處分，雖被
    告主張因提供系爭建物予原告供出租，租金用以扶養原告及
    繳納相關稅捐云云，惟此為原告所否認，被告就此亦無法舉
    證證明，進認被告僅享有系爭建物之所有權登記而已，兩造
    間確為借名登記。
  (二)原告類推適用委任關係終止後之法律關係或民法第179 條規
    定，請求被告將系爭建物所有權移轉登記予原告，有無理由
    ？
  1.按借名登記契約乃無名契約，該契約著重者係兩造間之信任
    關係，核其性質與委任契約雷同，得類推適用委任關係終止
    、消滅之規定。故權利人已合法向該他人表示終止借名登記
    契約，該他人自有將登記其名下之財產返還（移轉登記）權
    利人之義務，有最高法院92年度台上字第1054號判決意旨參
    照。
  2.本件參諸系爭建物乃原告出資與建商合建、系爭建物由原告
    登記予被告，系爭建物嗣由楊超雄自認借款人，由被告提供
    系爭建物設定抵押權予金融機關借款，並由楊超雄償還，及
    系爭建物之各項稅賦均非由被告繳納各情以觀，足堪認定兩
    造間前就系爭房地確為借名登記關係，已如前述。原告既以
    本件訴狀繕本之送達予被告，為終止借名登記契約關係，要
    求被告返還系爭建物，亦有送達證書在卷足憑（院卷第27頁
    ），原告主張其已合法向被告終止借名登記契約，被告應將
    系爭建物所有權移轉返還，即非無據。
  3.從而，原告依據借名登記契約法律關係訴請被告將系爭土地
    為所有權移轉登記，既有理由，則原告其餘依據民法第179
    條所為請求，即無審酌必要，併此敘明
六、綜上所述，原告本於借名登記契約之法律關係，請求被告將
    系爭土地移轉登記予原告，為有理由，應予准許。
七、本件事證已臻明確，兩造其餘主張及攻擊防禦方法與證據，
    經本院斟酌後，與本件判決結果不生影響，爰不一一論列，
    附此敘明。
八、據上論結，原告之訴為有理由，依民事訴訟法第78條，判決
    如主文。
中    華    民    國   100    年    4     月    15    日
                  民事第五庭  法  官  張維君
以上正本係照原本作成。
如對本判決上訴，須於判決送達後20日內向本院提出上訴狀。如
委任律師提起上訴者，應一併繳納上訴審裁判費。
中    華    民    國   100    年    4     月    15    日
                              書記官  呂怜勳